【裁判字號】    99,台上,1724
【裁判日期】    990325
【裁判案由】    強盜
【裁判全文】
最高法院刑事判決            九十九年度台上字第一七二四號
上  訴  人  甲○○
            乙○○
上列上訴人等因強盜案件，不服台灣高等法院高雄分院中華民國
九十九年一月七日第二審判決（九十八年度上訴字第一四七０號
，起訴案號：台灣高雄地方法院檢察署九十八年度偵字第六四七
七號、第六六三四號），提起上訴，本院判決如下：
    主  文
上訴駁回。
    理  由
按刑事訴訟法第三百七十七條規定，上訴於第三審法院，非以判
決違背法令為理由，不得為之。是提起第三審上訴，應以原判決
違背法令為理由，係屬法定要件。如果上訴理由書狀並未依據卷
內訴訟資料，具體指摘原判決不適用何種法則或如何適用不當，
或所指摘原判決違法情事，顯與法律規定得為第三審上訴理由之
違法情形，不相適合時，均應認其上訴為違背法律上之程式，予
以駁回。本件原判決撤銷第一審關於上訴人甲○○、乙○○部分
之科刑判決，改判依刑法第五十五條想像競合犯規定，仍論處甲
○○、乙○○共同犯結夥攜帶兇器毀壞安全設備於夜間侵入住宅
強盜罪刑（主刑部分甲○○處有期徒刑七年六月、乙○○處有期
徒刑八年六月）。係以甲○○於偵查中已自白犯罪，且乙○○亦
坦承確有於原判決事實欄所載之時、地，以腳踹壞高雄市○○區
○○路一四七號之二號房屋（下稱被害人住宅）後門喇叭鎖及門
板後，進入屋內，並在一樓持西瓜刀敲擊桌面，及扯下陳龍英之
紅色皮包等情不諱；而乙○○、甲○○確有加重強盜之犯行，亦
經陳淑芬、陳龍英、戊○○於警詢、偵查中及第一審時，己○○
、丙○○、陳昆明等人於警詢及第一審時，丁○○於第一審時證
述在卷；此外，並有高雄市政府警察局三民二分局扣押筆錄、扣
押物品目錄表、扣押物品收據、贓物認領保管單、統一發票、照
片、勘驗筆錄、警員林春男之傳真資料附卷，及銀色半罩式安全
帽一頂、灰色格子口罩一個、白色全罩式安全帽一頂、白色花紋
口罩一個、西瓜刀一把扣案可佐等證據資料而為論斷。已詳其
所憑之證據及認定之理由。並指駁、說明乙○○、甲○○否認犯
罪，乙○○辯稱：伊是要去被害人住宅找打麻將欠伊錢，外號「
肉圓」之男子討賭債，伊並沒有持西瓜刀搶陳龍英的皮包，也沒
有拿刀架在陳淑芬的脖子及伸手搜她衣服的口袋云云；甲○○辯
稱：當天伊是陪同乙○○去討賭債，而伊進入屋內後，就追戊○
○上二樓，之後就在樓上被人圍毆而遭制伏，乙○○在樓下發生
何事，伊都不知道，在警局製作筆錄時，係因警察半脅迫而洗腦
說可以交保才會承認強盜之犯行云云，為卸責飾詞，不足採信；
陳龍英於偵查中、丙○○於警詢就案發當時細節之供述，雖偶有
出入，亦無礙於甲○○、乙○○加重強盜犯行之認定等由甚詳。
從形式上觀察，原判決並無影響判決結果之違法情形存在。甲○
○、乙○○上訴意旨略稱：(一)、依陳龍英於警詢及第一審時證稱
：乙○○叫伊把皮包給他，伊說不要，錢給他沒關係，但他要留
下伊的手機，然後他拿刀向伊揮舞，之後左手伸過來拿走伊的皮
包，皮包的帶子還斷掉，他用力搶皮包時，伊左手拿著皮包，被
他拉扯等語，足見陳龍英當時已有所抗拒，堅持不願交出皮包，
故於乙○○伸手欲拿取皮包時，因陳龍英仍不願放手，雙方進而
用力拉扯皮包，導致皮包帶子斷掉，皮包始被乙○○拿走，陳龍
英當時顯未達到不能抗拒或喪失意思自由之程度；另依陳淑芬於
警詢及第一審時證稱：伊沒有被搶走什麼，伊知道乙○○拿一把
刀架在伊的脖子上，叫伊把錢拿出來，還搜伊右邊的口袋，伊右
邊口袋沒有錢，伊把錢放在左邊口袋，他沒有搜伊左邊的口袋等
語，足認乙○○若有將刀子架在陳淑芬的脖子，要求陳淑芬拿錢
出來及搜索陳淑芬之右邊口袋，但當時陳淑芬亦有所抗拒，並敢
對乙○○說身上沒有錢，且臨事鎮定、不受威脅，始終不願將放
置於左邊口袋之金錢交出來，陳淑芬當時亦未陷於不能抗拒或喪
失意思自由之程度。原判決對上開有利於甲○○、乙○○之證據
不予採納，亦未明何以不採之理由，自有判決理由不備之違法
。(二)、甲○○並未攜帶任何兇器，且進入被害人住宅後，並未在
一樓強取他人之物，而係跟隨他人跑上二樓，在二樓亦未強取他
人之物。顯見甲○○當時已因己意而中止或防止其個人犯罪之發
生，或使犯罪不發生，應適用刑法第二十七條第一項、第二項中
止犯之規定，減輕或免除其刑。原判決未依該規定減刑，亦有判
決不適用法則之違誤。(三)、乙○○係一時交友不慎致犯本罪，請
准從輕量刑，以啟自新等語。惟查：(一)、共同正犯應就全部犯罪
結果共負責任，故正犯中一人，其犯罪已達於既遂，其他正犯亦
應論以既遂。又刑法上所謂中止犯，以行為人已著手於犯罪之實
行，因自己之意思而中止進行；或雖已實行，而以已意防止其結
果之發生，因之未發生結果者，有一於此或二者兼而有之為其構
成要件。依卷內資料所載，甲○○侵入被害人住宅後，於乙○○
持西瓜刀砍向麻將桌，將折疊式桌子砍翻在地，並大聲呼喝「把
錢拿出來」時，因見戊○○跑上二樓，並大喊樓下有人搶劫時，
甲○○因怕戊○○報警，隨即衝上二樓，與戊○○及原在該屋二
樓休息之陳慶昌發生扭打，致遭戊○○與陳慶昌合力制伏等情。
顯見甲○○係遭人制伏，而無從遂行其強盜被害人財物之行為，
顯非因己意而終止強盜犯行，或為任何防止結果發生之行為，其
並無中止犯行之行為。又甲○○係與乙○○、陳秉宏（業經原審
判處罪刑確定）基於共同之犯意聯絡及行為分擔，而為本件強盜
行為，乙○○既已強盜財物既遂，基於共同正犯應就全部犯罪結
果共負責任之法理，原判決未依中止犯之規定減輕甲○○之刑責
，並無不適用法則之違誤。(二)、強盜罪所施用之強暴、脅迫手段
，祗須足以壓抑被害人之抗拒，使其喪失意思自由為已足，縱令
被害人無實際抗拒行為，於強盜罪之成立，仍不生影響。至於是
否不能抗拒，則應以通常人之心理狀態為準；如行為人所實施之
不法手段足以抑制通常人之抗拒，使之喪失自由意思，即與之意
義相當，反之則否。而在通常人所能抗拒之狀態，但因被害人年
齡、性別、體能等因素，其抗拒能力較之通常人減弱，足認其抗
拒顯有困難者，即應以被害人本人之心理狀態為判別標準。原判
決以乙○○、甲○○及陳秉宏等人作案所攜帶之西瓜刀，經勘驗
結果該刀總長五十公分、刀柄十四公分、刀刃三十六公分，外觀
是全新的西瓜刀，相當鋒利，刀刃部分係由不銹鋼所鑄成，自能
輕易傷害人體甚或取人性命；又人賴以維生傳輸血液之頸部動脈
及傳輸空氣之氣管俱在頸項咽喉（即脖子）之內，以利刃割喉，
必然危及生命，是一般人若遭人持西瓜刀在面前揮舞或以西瓜刀
近距離抵住頸部作勢傷害，該人及在場同受此脅迫之他人，均足
認已達喪失意思自由之程度。而乙○○、甲○○乃一智識正常之
成年人，對於持西瓜刀在被害人面前揮舞或抵住陳淑芬頸部之強
暴行為，當必使被害人陳龍英、陳淑芬心生畏怖不能抗拒乙節，
要難諉為不知等情。因認乙○○、甲○○之行為應成立加重強盜
罪，業已依據證據調查之結果，詳加論斷，核屬原判決採證認事
職權之適法行使，不容任意指摘違法。況依上訴意旨所摘錄關於
陳龍英於警詢及第一審時所證，足見乙○○於陳龍英不願交出皮
包後，隨即持刀朝陳龍英揮舞，而於大力拉扯陳龍英手拿之皮包
時，陳龍英雖非心甘情願主動交付，但已不敢為任何之抗拒行為
，致遭乙○○強盜取走該皮包。再者，被害人為避免損失擴大，
對於強盜行為人尚未發現之財物，心存僥倖，而未主動交付，乃
事理所當然，此與被害人於其現有之財物遭受強盜時，是否已達
到不能抗拒之程度無涉。本件乙○○未能強盜陳淑芬置於左邊口
袋之金錢，係因其未搜尋左邊口袋所致，並非出於陳淑芬之抗拒
，豈能因陳淑芬未主動交出財物，即認乙○○之行為未構成加重
強盜罪。上訴意旨置原判決明白論斷於不顧，猶執前詞漫指原判
決違法，並重為事實之爭執，亦非合法之上訴理由。綜上，本件
上訴為違背法律上之程式，應予駁回。又乙○○部分係以上訴不
合法，從程序上予以駁回，其請求本院從輕量刑，無從審酌，併
予指明。
據上論結，應依刑事訴訟法第三百九十五條前段，判決如主文。
中    華    民    國  九十九  年    三    月  二十五  日
                      最高法院刑事第十三庭
                          審判長法官  賴  忠  星
                                法官  呂  丹  玉
                                法官  吳      燦
                                法官  蔡  名  曜
                                法官  葉  麗  霞
本件正本證明與原本無異
                                      書  記  官
中    華    民    國  九十九  年    三    月  三十一  日
                                                      Ｅ

司法院資訊處製作；財團法人民間司法改革基金會備份。
